ACORDAO-COMPLETO-2367236

ACÓRDÃO 7769/2019 ATA 31/2019 - SEGUNDA CÂMARA

VISTO, relatado e discutido o ato de pensão civil instituída por Jader de Oliveira, ex-servidor da Universidade Federal Rural do Rio de Janeiro (UFRRJ) , em favor de Maria das Graças Silva de Oliveira.
ACORDAM os ministros do Tribunal de Contas da União, reunidos em sessão da 2ª Câmara, ante as razões expostas pela relatora, e com fundamento nos artigos 71, incisos III e IX, da Constituição Federal de 1988, 1º, inciso V, e 39, inciso II, da Lei 8.443/1992, 1º, inciso VIII, e 259, inciso II, do Regimento Interno, em:
9.1. considerar legal o ato de concessão da pensão civil instituída por Jader de Oliveira a Maria das Graças Silva de Oliveira e determinar-lhe o registro;
9.2. dar ciência desta deliberação à Universidade Federal Rural do Rio de Janeiro e à interessada.

Pensão civil. Cômputo de tempo de serviço em condições insalubres, como celetista, no serviço público, no período anterior à vigência da Lei 8.112/1990.

Segunda Câmara

Universidade Federal Rural do Rio de Janeiro.

3. Interessada: Maria das Graças Silva de Oliveira (CPF XXX.020.737-XX).

13.1. Ministros presentes: Augusto Nardes (na Presidência), Aroldo Cedraz, Raimundo Carreiro e Ana Arraes (Relatora).
13.2. Ministros-Substitutos presentes: Marcos Bemquerer Costa e André Luís de Carvalho.

ANA ARRAES

Adoto como relatório a instrução elaborada na Secretaria de Fiscalização de Pessoal - Sefip, a cujas conclusões se alinharam o corpo dirigente da unidade e o Ministério Público junto ao TCU - MTCU (peças 16-18) :
“INTRODUÇÃO
1.	Trata-se de ato de concessão de pensão civil de JADER DE OLIVEIRA, ex-servidor da Universidade Federal Rural do Rio de Janeiro.
2.	O ato foi submetido, para fim de registro, à apreciação do Tribunal de Contas da União (TCU) , de acordo com o art. 71, inciso III, da Constituição Federal. O cadastramento e a disponibilização ao TCU ocorreram por intermédio do Sistema de Apreciação e Registro de Atos de Admissão e Concessões, na forma dos arts. 2º, caput e incisos I a VI, e 4º, caput, da Instrução Normativa - TCU 78/2018.
3.	Ao benefício pensional instituído pelo Sr. Jader de Oliveira habilitou-se Maria das Graças Silva de Oliveira (na condição de viúva) .
HISTÓRICO
4.	A análise do ato de concessão de aposentadoria do ex-servidor foi considerada prejudicada, por perda de objeto, tendo em vista o falecimento do interessado, conforme Acórdão 10294/2016-TCU-Segunda Câmara, de relatoria do Ministro Vital do Rêgo (peças 1 e 2) .
5.	Naquela oportunidade, verificou-se a necessidade de encaminhar oitiva à pensionista acerca do uso de tempo de insalubre na concessão de aposentadoria do instituidor, devido a insuficiência na comprovação dos requisitos necessários para o cômputo de tempo de serviço em condições insalubres, como celetista, no serviço público, no período anterior à vigência da Lei 8.112/1990 (peças 1 e 3) .
6.	No entanto, mesmo após pedidos, os quais foram atendidos, para prorrogação de prazo para resposta (peça 5) e cópia integral do processo (peça 9) , a interessada não apresentou argumentos de defesa em relação à averbação de tempo laborado em atividade insalubre.
EXAME TÉCNICO
7.	Registre-se que, no que se refere à contagem ponderada de tempo prestado em condições insalubres, o entendimento deste Tribunal, firmado no Acórdão 2008/2006-TCU-Plenário (Relator Walton Alencar Rodrigues) , é no sentido de ser possível a contagem de tempo de serviço para concessão de aposentadoria estatutária com o aproveitamento de tempo especial prestado sob condições insalubres, perigosas ou penosas. Assim, o servidor público que exerceu, como celetista, no serviço público, atividades insalubres, penosas ou perigosas, em período anterior à vigência da Lei 8.112/1990, tem direito à contagem especial de tempo de serviço para efeito de aposentadoria. Portanto, a jurisprudência deste Tribunal somente ampara a contagem ponderada de tempo insalubre para fins de aposentadoria daqueles servidores que trabalharam nessas condições antes do advento da Lei 8.112/1990, enquanto estiveram vinculados ao regime celetista.
8.	Além disso, no Acórdão 911/2014-TCU-Plenário (Relator Benjamin Zymler) , este Tribunal deixou assente que, mesmo observando os parâmetros do Acórdão 2008/2006-TCU-Plenário, a contagem especial de tempo prestado em condições insalubres para servidores ocupantes de cargos de natureza estritamente administrativa somente poderá ocorrer se estiver efetivamente demonstrada a existência de risco ou de agentes nocivos à saúde no local de trabalho, devidamente atestado por laudo pericial.
9.	Registre-se que o interessado ocupou o cargo de Auxiliar de Agropecuária, o qual não tem caráter administrativo, mas para o qual não se vislumbra, de pronto, a condição de insalubridade. Assim, como descrito no Acórdão 911/2014-TCU-Plenário, há que se comprovar o efetivo labor em condições insalubres. 
10.	Sabe-se, ainda, que alguns órgãos e entidades averbaram, de forma indiscriminada, tempo de atividade insalubre para a totalidade de seus servidores ex-celetistas que foram alcançados pela Lei 8.112/1990, inclusive para aqueles que desempenhavam função nitidamente administrativa. No caso em tela, não foram trazidos aos autos laudos periciais ou quaisquer outras provas ou indícios de que o instituidor, de fato, laborou em atividade considerada insalubre. 
11.	Ante o exposto, o ato de concessão de pensão civil deve ser considerado ilegal, com negativa de registro.
12.	Sendo assim, a Unidade Jurisdicionada deve proporcionar o pagamento do benefício, excluindo o período indevidamente averbado.
CONCLUSÃO
13.	Em razão do exposto e tendo em vista as análises realizadas no ato de concessão de pensão civil constante do presente processo, o ato deve ser considerado ilegal, com negativa de registro, em razão da contagem de tempo de atividade insalubre pelo instituidor, como celetista, sem a comprovação de efetiva realização de atividade em condições insalubres mediante laudo pericial.
PROPOSTA DE ENCAMINHAMENTO
14.	Ante o exposto, e de conformidade com o preceituado nos artigos 71, III, da Constituição Federal de 1988; 1º, V, e 39, II, da Lei 8.443/1992; 1º, VIII, 259, II, e 260, §§ 1º e 2º, do Regimento Interno/TCU, propõe-se:
	a) considerar ilegal, negando registro, o ato inicial de pensão em favor de Maria das Graças Silva de Oliveira (CPF: XXX.020.737-XX) ;
	b) determinar à Universidade Federal Rural do Rio de Janeiro que:
	b.1) com fulcro nos arts. 71, inciso IX, da Constituição Federal, no prazo de quinze dias, proporcionalize os pagamentos referentes ao benefício, excluindo o tempo (insalubre) averbado indevidamente pelo instituidor, sob pena de responsabilidade solidária da autoridade administrativa omissa, nos termos do art. 262 do Regimento Interno/TCU:
	b.2) dê ciência do inteiro teor do acórdão a ser proferido à interessada, alertando-a de que o efeito suspensivo proveniente de eventual interposição de recurso junto ao TCU não a exime da devolução dos valores indevidamente percebidos após a notificação, em caso de não provimento desse recurso;
	b.3) envie a esta Corte de Contas, no prazo de 30 (trinta) dias, por cópia, comprovante de que a interessada teve ciência desta deliberação;
	b.4) cadastre no Sistema e-Pessoal, no prazo de 30 dias, novo ato de concessão de pensão civil, escoimado da irregularidade verificada nos autos.”
É o relatório.

Bárbara Alessandra Magnani de Assis Cataldo (OAB/RJ 99.373).

Procurador Júlio Marcelo de Oliveira.

PENSÃO CIVIL. MORTE DO INSTITUIDOR ANTES DO REGISTRO DA APOSENTADORIA NO TCU. CÔMPUTO DE TEMPO DE SERVIÇO EM CONDIÇÕES INSALUBRES, COMO CELETISTA, NO SERVIÇO PÚBLICO, NO PERÍODO ANTERIOR À VIGÊNCIA DA LEI 8.112/1990. RECONHECIMENTO DE ATIVIDADE INSALUBRE PELO ÓRGÃO DE ORIGEM DO SERVIDOR, MEDIANTE ORIENTAÇÃO DO ENTÃO MINISTÉRIO DO PLANEJAMENTO. ATIVIDADE COM CARACTERÍSTICAS QUE SUSCITAM RECONHECIMENTO DA INSALUBRIDADE. LONGO LAPSO TEMPORAL ENTRE O RECONHECIMENTO DO TEMPO E A OITIVA DA INTERESSADA. DIFICULDADE DE ASSEGURAR A AMPLA DEFESA. APLICAÇÃO DO PRINCÍPIO DA SEGURANÇA JURÍDICA. LEGALIDADE. REGISTRO.

PENSÃO CIVIL (PCIV)

Secretaria de Fiscalização de Pessoal (Sefip).

Trata-se de ato de concessão de pensão civil instituída por Jader de Oliveira, ex-servidor da Universidade Federal Rural do Rio de Janeiro (UFRRJ) , em favor de Maria das Graças Silva de Oliveira.
2.	O ato foi inicialmente examinado pela Secretaria de Fiscalização de Pessoal - Sefip e considerado ilegal em razão da insuficiência na comprovação dos requisitos necessários para o cômputo de tempo de serviço em condições insalubres, como celetista, no serviço público, no período anterior à vigência da Lei 8.112/1990.
3.	A Sefip registrou ainda que foi realizada a oitiva da beneficiária da pensão, porém, a despeito de ter tido acesso a cópia dos autos, não apresentou qualquer defesa.
4.	Em consonância com as análises da Sefip, observo que a contagem do tempo insalubre teve como evidência apenas declaração do setor de pessoal da própria universidade, desacompanhada de certidão emitida pelo Instituto Nacional do Seguro Social (INSS) ou de laudos periciais aptos a comprovar que o ex-servidor houvesse trabalhado em atividades insalubres.
5.	Em parecer exarado nos autos do TC Processo 025.986/2011-2, ao tratar de diversos atos de aposentadoria oriundos da UFRRJ, o Ministério Público junto ao TCU - MPTCU se pronunciou nos seguintes termos:
“15. Nos casos em análise, a contagem ponderada de tempo supostamente insalubre foi deferida com base apenas em declaração do órgão de recursos humanos da universidade e no pagamento de adicional de insalubridade aos ex-servidores. Essa prova é insuficiente, uma vez que não foram apresentadas a certidões expedidas pelo INSS que tenham reconhecido essa contagem ponderada; alternativamente, não foram trazidos os laudos periciais que hajam atestado as condições nas quais o trabalho foi exercido, na linha do que decidiu a Corte de Contas por meio dos Acórdãos n.ºs 911 e 914/2014, do Plenário.”
6.	Apesar de constatar a falta dos documentos que a Sefip, o MPTCU e a jurisprudência predominante desta Casa entendem como necessários, divirjo da conclusão da unidade instrutiva em vista do contexto específico do caso em exame.
7.	O instituidor ocupou o cargo de auxiliar de Agropecuária, o qual não tem caráter administrativo, mas para o qual não se vislumbra, de pronto, a condição de insalubridade.
8.	Na época em que a universidade emitiu a declaração (17/4/2008) , estava em vigor a Orientação Normativa 7, de 20 de novembro de 2007, que estabelecia as seguintes condições para o reconhecimento da atividade insalubre:
“Art. 3º A comprovação de tempo de serviço ou de contribuição far-se-á por meio de Certidão, emitida pelo Instituto Nacional do Seguro Social - INSS ou pelos órgãos públicos.
 (...) 
Art. 6º São considerados para efeitos de comprovação do tempo exercido sob condições insalubre, penosa e perigosa ou o exercício de atividades com Raios X e substâncias radioativas, os seguintes documentos:
I - laudos periciais emitidos no período do exercício juntamente com as portarias de localização do servidor no local periciado ou portarias de designação para executar atividade já objeto de perícia, na forma do disposto no Decreto nº 97.458, de 11 de janeiro de 1989;
II - portaria de designação para operar com Raios X e substâncias radioativas, na forma do disposto no Decreto nº 81.384, de 22/02/1978;
III - Carteira de Trabalho e Previdência Social-CTPS, para verificação do cargo exercido ou a comprovação do recebimento do adicional de insalubridade ou periculosidade e da gratificação de Raios X e substâncias radioativas;
IV - fichas financeiras correspondentes à época do recebimento dos adicionais e gratificação de Raios X e substâncias radioativas, ainda que intercalados; e
V - outros meios de prova, tais como relatórios de exercício da atividade, memorandos determinando o exercício de atribuições ou tarefas, capazes de formar convicção às unidades de recursos humanos, quanto às tarefas laborais exercidas sob condições insalubre, perigosa ou penosa e atividades com Raios X e substâncias radioativas.”
9.	A declaração mencionada consta da peça 35, p. 31, do TC Processo 025.986/2011-2 e está intitulada como “Averbação de tempo de serviço insalubre trabalhado na UFRRJ”. Os fundamentos adotados na decisão foram a Orientação Normativa SRH 7/2007, o Ofício 1.191/INSS/PRES/2007 e o Ofício-Circular 17/SRH/MP. 
10.	De fato, as orientações contidas no Oficio-Circular 17/SRH/MP amparariam a decisão de a própria universidade reconhecer o tempo insalubre para os servidores sob sua jurisdição, pois orientava os dirigentes de recursos humanos no seguinte sentido:
“Com vistas a dirimir dúvidas no âmbito dos órgãos e entidades do Sistema de Pessoal Civil-SIPEC quanto à aplicação do disposto no art. 3º da Orientação Normativa SRH nº 7, publicada no Diário Oficial da União de 21 de novembro de 2007, informo que conforme o entendimento oferecido pelo Senhor Presidente do Instituto Nacional do Seguro Social-INSS, por meio do Ofício nº 1.191/INSS/PRES, datado de 12 de novembro de 2007, o período de trabalho vinculado ao Regime Geral de Previdência Social-RGPS, dos servidores públicos que foram submetidos ao regime jurídico instituído pela Lei nº 8.112, de 11 de dezembro de 1990, será averbado automaticamente pelo órgão ou entidade de origem do servidor, sem a necessidade de emissão de Certidão de Tempo de Serviço/Contribuição por parte do Instituto Nacional do Seguro Social-INSS, nos termos da referida lei.
2. O reconhecimento do período de trabalho vinculado ao RGPS exercido antes da edição da Lei nº 8.112, de 1990, em condições especiais ou não, pelos servidores públicos que continuam vinculados aos órgãos ou entidades desde a mudança do regime jurídico ou na inatividade destes, poderá ser realizado pelo órgão ou entidade de origem do servidor, não havendo a necessidade de emissão de Certidão por parte daquele Instituto.”
11.	No voto que precedeu o Acórdão 911/2014-TCU-Plenário, o relator, ministro Benjamim Zymler, assim se pronunciou:
“Trago o presente processo à apreciação do Plenário com fundamento no § 1º do art. 17 do Regimento Interno. O exame de inúmeros processos de aposentadoria revelou que os órgãos e entidades vinculados ao Ministério da Saúde estão averbando, de forma indiscriminada, tempo de atividade insalubre para a totalidade de seus servidores ex-celetistas que foram alcançados pela Lei 8.112/1990, inclusive para aqueles que desempenhavam função nitidamente administrativa.
Para tanto, invocam o Acórdão 2008/2006-TCU-Plenário.
De mencionar que essa deliberação, apesar de reconhecer em tese a possibilidade de cômputo ponderado do tempo especial para fins de aposentadoria estatutária, não disciplinou a forma como a administração deveria proceder para averbar o tempo de atividade insalubre no caso concreto.
 (...) 
Nesse sentido é a Orientação Normativa/SHR/MP 1/2007, que, em seu artigo 3º, expressamente menciona ser da competência exclusiva do INSS a emissão de certidão de tempo de contribuição relativa ao tempo de contribuição vinculado ao RGPS.
Todavia, este Tribunal, a título de racionalidade administrativa, tem aceitado a averbação do tempo de atividade insalubre realizada de ofício pelo órgão de origem em relação a cargos cujo exercício, presume-se, envolve atividades de risco para a higidez física, como no caso dos médicos, odontólogos, auxiliares de enfermagem e agentes de saúde pública.
Cargos de natureza eminentemente administrativa não podem ser beneficiados pela contagem especial, salvo se restar efetivamente demonstrada a existência de risco ou de agentes nocivos à saúde no local de trabalho.
O simples vínculo do servidor com o Ministério da Saúde não autoriza a concessão de tempo de atividade especial, pois, ainda que ligado à área de saúde, existem diversas atividades que são exercidas em condições normais, sem exposição a agentes patológicos além dos limites tolerados, assim definidos em norma regulamentar. Veja-se, por exemplo, a situação do agente administrativo. É de supor que os ocupantes desse cargo exercem as atividades nas mesmas condições, seja no Ministério da Saúde ou no Ministério do Planejamento, por exemplo.
 (...) 
Dito isto, concluo, diversamente dos pareceres, que o órgão de origem não demonstrou a existência de condições especiais de trabalho que autorizem a contagem especial de tempo de serviço no órgão no período anterior à publicação da Lei 8.112/1990, pois nenhum laudo oficial de reconhecimento da situação de insalubridade, produzido à época do tempo que se pretende averbar, foi trazido aos autos.
12.	Diferentemente dos casos trazidos no trecho do voto acima transcrito, a natureza do cargo em exame não é eminentemente administrativa. Inclusive, pela descrição do cargo e das atividades típicas, informação disponível no site de outra instituição federal de ensino, a Universidade Federal do Espírito Santo, o auxiliar de agropecuária desenvolve atividades que, aparentemente, poderiam sugerir a insalubridade averbada:
“DESCRIÇÃO SUMÁRIA DO CARGO:
Executar trabalhos próprios de cultura agrícola, bem como operar conjuntos mecânicos para armazenagem   de   grãos   e   fabricação   de   rações   destinadas   à   criação,   tratamento   e
alimentação de animais. Auxiliar nas atividades de ensino, pesquisa e extensão.
DESCRIÇÃO DE ATIVIDADES TÍPICAS DO CARGO
• Executar trabalhos de defesa fitossanitária.
• Auxiliar na organização e instalação de sementeiras.
• Auxiliar em trabalhos de inseminação artificial.
• Auxiliar na aplicação de soros e vacinas.
• Auxiliar na execução de projetos de experimentação, pesquisa e realização de aulas práticas.
• Manejar equipamentos diversos destinados à produção agropecuária.
• Cultivar, semear, plantar e colher, valendo-se de ferramentas adequadas.
• Realizar trabalhos inerentes à criação e guarda de animais.
• Executar serviços de abatedouros.
• Executar tarefas de manutenção do equipamento utilizado.
• Encilhar  os animais a serem domados e adestrados.
• Domar e adestrar os animais.
• Utilizar equipamentos de segurança recomendados.
• Recolher animais para ordenha.
• Ordenhar animal, manual ou mecanicamente.
• Armazenar, distribuir e transportar o leite.
• Proceder à alimentação suplementar ou complementar no campo ou em estábulos, gaiolas dos animais sob sua responsabilidade.
• Tosquiar, lavar, limpar animais para exposição, aulas práticas ou outro fim.
• Identificar e apontar animais com problemas de fertilidade, doenças, reprodução.
• Vacinar, medicar e auxiliar pequenas cirurgias.
• Manter limpos os potreiros, campos, estábulos, gaiolas e encerras que abriguem animais sob seu tratamento.
• Auxiliar as fêmeas nos partos.
• Prestar socorro e atendimento aos rebanhos.
• Confeccionar buçais e outros apetrechos para animais.
• Dar apoio às aulas práticas.
• Preparar, ensacar, transportar e distribuir ração.
• Receber   grãos   para   armazenamento, verificando   o   teor   de   umidade   e encaminhando-o para o secador ou silo.
• Efetuar o controle de pragas dos cereais armazenados em silos e sacarias.
• Executar outras tarefas de mesma natureza e nível de complexidade associadas ao ambiente organizacional.” (Destaquei) 
13.	Como ressaltado no voto acima, o TCU tem aceitado a averbação do tempo de atividade insalubre realizada de ofício em relação a cargos cujo exercício, presume-se, envolva atividades de risco para a higidez física, como no caso dos médicos, odontólogos, auxiliares de enfermagem e agentes de saúde pública. Na relação de atividades do auxiliar de agropecuária, algumas delas também poderiam suscitar efeitos semelhantes aos das da área de saúde, a exemplo das atividades destacadas em negrito.
14.	Não se trata de substituir a emissão de laudo por decisão do TCU. Para a quase totalidade dos casos, tal exigência é perfeitamente cabível, como bem pontuado pelo eminente relator.
15.	Registro ainda que o esclarecimento sobre a aplicação do disposto no Acórdão 2008/2006-TCU-Plenário somente ocorreu em 2014, quando já decorridos oito anos do reconhecimento do trabalho insalubre pela UFRRJ e três anos do óbito do interessado. 
16.	A declaração emitida pela universidade tratou de atividades realizadas no período de 1º/01/83 a 11/12/90 e foi amparada por orientação do órgão competente para fazê-lo, o então Ministério do Planejamento. Além disso, o reconhecimento não é desarrazoado, pois as atividades descritas para o cargo guardam afinidade com atividades efetivamente insalubres.
17.	Ademais, não vislumbro possibilidade de a beneficiária da pensão obter êxito em comprovar que o cônjuge falecido houvesse laborado em atividade insalubre há mais de 29 anos. Tal circunstância configura prejuízo à ampla defesa. 
18.	Manter o tempo computado como insalubre ante tais circunstâncias não se trata de benevolência ou flexibilidade com a norma, mas de admitir que a atividade desenvolvida pelo instituidor, além de ter características que potencialmente sugerem sua natureza insalubre, ainda que em parte, foi averbada em contexto em que a prática era autorizada pelo TCU e pelo Ministério do Planejamento. 
19.	Além disso, exigir a comprovação do tipo de trabalho desenvolvido há quase três décadas, e oito anos após a morte do instituidor, coloca a interessada em posição de vulnerabilidade para o exercício de sua defesa e compromete a segurança jurídica, pois, ainda que haja plausibilidade quanto à natureza insalubre da atividade, a viabilidade material de comprová-la, décadas depois, é mínima. 
20.	Concluo, portanto, que a declaração da UFRRJ acerca da condição de insalubridade se mostra, neste caso e excepcionalmente, suficiente para comprovar o tempo a ser computado para a aposentadoria do instituidor Jader de Oliveira; logo o ato de concessão da pensão civil a Maria das Graças Silva de Oliveira poderá ser considerado legal.
	Ante as considerações expostas, com as devidas vênias por divergir da Sefip e do MPTCU, voto para que seja adotada a minuta de acórdão que ora submeto ao exame deste Colegiado.
TCU, Sala das Sessões Ministro Luciano Brandão Alves de Souza, em 3 de setembro de 2019.
ANA ARRAES 
Relatora